【裁判字號】    89,訴,60
【裁判日期】    890915
【裁判案由】    貪污等
【裁判全文】
臺灣新竹地方法院刑事判決                        七十八十九年度訴字第六號
    公  訴  人  臺灣新竹地方法院檢察署檢察官
    被      告  戊○○
    指定辯護人  本院公設辯護人林建和
右列被告因貪污等案件，經檢察官提起公訴（八十八年度偵字第六二六○號），本院
判決如左：
    主  文
戊○○連續依據法令從事公務之人員，利用職務上之機會詐取財物，處有期徒刑肆年
，褫奪公權貳年。
如附表一、二所示「展育股份有限公司」印文、偽刻之「展育股份有限公司」印章壹
枚均沒收。
    事  實
一、戊○○自民國八十二年間起至八十七年五月間擔任新竹縣五峰鄉公所清潔隊長（
    現任新竹縣五峰公所大隘村幹事），負責垃圾清理、環保車維修及維修費用請款
    等業務，為依據法令從事公務之人員。緣乙○○（起訴書誤為葉良正）係設於新
    竹縣關西鎮○○路良正汽車修理廠負責人，自八十二年間起負責五峰鄉公所環保
    垃圾車維修工作，然因良正汽車修理廠未辦理營利事業登記，無從開立發票，故
    請款時均開立其叔叔葉國光為負責人之展育股份有限公司（以下簡稱展育公司）
    之統一發票、估價單，交由戊○○轉交主計人員審核無誤後，再將相關資料轉由
    出納人員開立公庫支票，出納人員再通知乙○○持展育公司章蓋用於五峰鄉公所
    粘貼憑證用紙領款人欄內後，據以領取公庫支票。於八十六年間戊○○因經濟拮
    据，適五峰鄉公所出納人員甲○○數次聯絡乙○○領款無著告知戊○○，詎戊○○認為有機可乘，竟意圖為自己不法之所有，基於概括之犯意，明知未得乙○○
    同意無權代為領取修車款，首則於八十六年某日在新竹縣竹東鎮土地銀行附近，
    委由不知情之印章店人員偽刻「展育公司」印章，利用其職務上經管環保垃圾車
    維修與維修人乙○○熟識之機會，向出納人員甲○○詐稱可代為將修車款交付修
    車廠商乙○○等詞，致甲○○不知有詐陷於錯誤，而連續於八十六年二月一日、
    同年二月四日、三月十一日、四月十五日、六月三十日將如附表一所示該鄉公所
    粘貼憑證用紙，連同下述附表二所示之公庫支票一併交予戊○○，戊○○遂於附
    表一所示之粘貼憑證用紙上領款人欄蓋用上開偽刻之「展育公司」印章，據以表
    示領款之意思而偽造私文書，持以交付林月英而行使，並在附表二所示之公庫支
    票上背面蓋用「展育公司」印章，表示領取支票款之證明，持交農會提示請求付
    款，均足生損害於展育公司及五峰鄉公所對於領取環保垃圾車維修款之正確性，
    總計詐得新台幣（下同）五萬三千三百三十元。嗣於八十六年七月中旬經乙○○
    至該鄉公所領取上開修車款時，經甲○○告知已為戊○○領取，戊○○始於同年
    月二十九日返還三萬七千六百八十元，另餘款一萬五千六百五十元則於同年八、
    九月間始陸續返還。戊○○並於八十八年七月十六日新竹縣調查站約談時及八十
    八年九月六日檢察官偵查中，自白有偽刻展育公司印章領取上開修車款情事。
二、案經法務部調查局新竹縣調查站移送臺灣新竹地方法院檢察署檢察官偵查起訴。
    理  由
一、訊據被告戊○○固坦認有上開犯行，辯稱：伊在偵查中之自白，係因身罹重病恐
    遭羈押所為，且代刻展育公司印章係得乙○○之父丙○○之同意，伊領得該款後
    ，雖因經濟拮据曾暫借用一、二萬元，然嗣後均已返還，無不法所有之意圖，且
    領取維修車款並非其職務範圍等語置辯。惟查：
（一）被告如何未經同意，即利用其職務上經管環保垃圾車維修事務與負責維修之乙○○熟識，適出納甲○○無法即時聯絡乙○○領款之機會，先偽刻展育公司印
      章，連續於右開時日向甲○○詐得附表一、二所示之相關單據及公庫支票，據
      以領取維修車輛之款項，遲至八十六年七月中旬乙○○至五峰鄉公所領取上述
      款項時經甲○○告知已遭被告領取，被告始於同年七月二十九日、同年八、九
      月間陸續向五峰儲蓄互助社借款返還乙○○等情，均經被告於新竹縣調查站訊
      問時坦白承認（見該案卷第四頁以下），於檢察官偵查中亦坦認係因缺錢始犯
      下本案等語（偵六二六○卷第三十頁），互核與乙○○、甲○○於新竹縣調查
      站訊問時（該案卷第九頁、第十七頁以下）、檢察官偵查中、本院歷次訊問時
      所證情節均相符合，此外，並有如附表一、二所示之五峰鄉公所粘貼憑證用紙
      、公庫支票附卷可憑，而此單據中所蓋用之展育公司印章與乙○○前所有之公
      司印章一為正楷、一為篆文確屬不同，亦有公庫支票可憑，並據證人乙○○、
      另證人即展育公司負責人葉國光於調查站時證述明確（見該案卷第二十五頁以
      下），另被告確於八十六年七月二十九日向新竹縣竹東儲蓄互助社借款三十七
      萬四千元，有該互助社出具之八十九年六月三十日新儲竹字法第一號函及附件
      可憑，是被告於偵查中之自白顯與事實相符而堪信為真實。
（二）被告雖以右開情詞置辯，然查，被告未經乙○○及丙○○等人之同意，即擅自
      偽刻展育公司印章領用汽輛維修款之事實，除據被告坦認係於八十六年七月二
      十九日還錢時始告知乙○○代刻印章之事等語外（本院八十九年五月十五日訊
      問筆錄），被害人乙○○及丙○○均否認有同意被告代刻印章代領修車款之情
      事（本院八十九年七月二十七日訊問筆錄），此部分事實應堪認定。佐以，被
      告係於八十六年二月間即開始領取該維修車款，卻遲至八十六年七月二十九日
      乙○○發覺後始返還乙○○，已如前述，是被告果係暫時借用理應告知乙○○
      上情並迅即歸還，卻拖延時日遲至乙○○發現後始返還之，顯見被告自始即有
      不法所有之意圖。再被告既係於八十六年七月二十九日向上開互助社借得款項
      後始返還所盜領之汽車維修款，已如前述，顯見其已將所領得之款項花用殆盡
      ，其辯稱僅花用一、二萬元顯不足採信。另證人即原五峰鄉公所總務人員丁○○雖證稱曾於八十五或八十六年間曾見被告辦公桌抽屜內有甚多應給付予廠商
      之現金云云，然其非但無法明確指陳何時見到被告持有此筆款項，亦不知係被
      告應給付予何廠商之金錢，顯不能為有利於被告之認定，附此敘明。
（三）再按貪污治罪條例第五條第二款所謂利用職務上機會詐取財物，凡該條例第二
      條所定之人員利用職務上之機會詐取財物者皆屬之，不以其原有此項職務為限
      ，最高法院著有五十七年民刑庭會議決議足供參照，是本件領取維修款雖非被
      告職務範圍，然被告利用其職務向承辦人員即出納甲○○詐得此汽車維修款，
      揆諸首揭決議意旨，仍應構成上開條例第五條第二款之罪無訛。
二、綜上所述，本件被告所辯應係飾卸之詞，無足採信，其罪證明確，犯行堪以認定
    。
四、按被告意圖為自己不法之所有，明知未經乙○○之同意，即利用其職務上之機會
    ，向出納甲○○詐得附表一、二所示之文件後，偽刻展育公司印章蓋用於附表一
    之文件以示展育公司已領取該維修款，並蓋用展育公司印章於附表二所示之公庫
    支票背後表示領取支票款之證明，並以之向農會提示請求付款，均足生損害於展
    育公司及五峰鄉公所對於領用款項監督之正確性，核其附表一部分所為，係犯刑
    法第二百十六條、第二百十條行使偽造私文書罪；附表二部分係犯同法第二百十
    六條、第二百二十條、第二百十條之行使準私文書罪及貪污治罪條例第五條第一
    項第二款之利用職務上之機會，詐取財物罪。被告偽造印章，並在附表一、二所
    示之文件上偽造印文，偽造印章、印文為偽造私文書所吸收，偽造私文書之行為
    為行使之行為所吸收，均不另論處。被告所偽造如附表一、二所示之文書，利用
    職務上之機會詐取財物均時間緊接、方法相同，觸犯構成要件相同之罪名，顯係
    基於概括犯意為之，均應依連續犯規定論以一罪，並均加重其刑。所犯上述行使
    偽造私文書、利用職務上機會詐取財物二罪間有方法結果之牽連關係，應從一重
    之利用職務上機會詐取財物既遂罪處斷。而被告於偵查中自白上開犯行並自動繳
    交全部所得財物，爰依法減輕其刑。爰審酌被告之素行，犯罪之動機、方法、所
    得之財物尚少，被害人所受損害等一切情狀，量處如主文所示之刑。並依貪污治
    罪條例第十七條規定宣告褫奪公權二年。
五、偽造如附表一、二所示之展育公司印文，應依刑法第二百十九條規定沒收。又偽
    刻之展育公司印章，雖未據扣案，然不能證明已滅失，亦應依法宣告沒收。
據上論結，應依刑事訴訟法第二百九十九條第一項前段，貪污治罪條例第二條前段、
第五條第一項第二款、第八條第二項、第十七條，刑法第十一條前段、第五十六條、
二百十六條、第二百十條、第五十五條、第二百十九條、第三十七條第二項，判決如
主文。
本案經檢察官羅雪梅到庭執行職務。
中      華      民      國    八十九    年      九      月     十五     日
                            台灣新竹地方法院刑事第一庭
                                  法  官    滕  治  平
右正本證明與原本無異。
如不服本判決，應於判決送達後十日內向本院提出上訴狀( 應附繕本 )，上訴於
臺灣高等法院。
                                  書記官    彭  玟  源
中      華      民      國    八十九    年      九      月     十五     日
附錄：本案論罪科刑法條全文
貪污治罪條例第五條：
有左列行為之一者，處七年以上有期徒刑，得併科新臺幣二百萬元以下罰金：
一、意圖得利，擅提或截留公款或違背法令收募稅捐或公債者。
二、利用職務上之機會，詐取財物者。
三、對於職務上之行為，要求期約或收受賄賂或其他不正利益者。
前項第一款及第二款之未遂犯罰之。
附表一（以下偽造之書類均係五峰鄉公所粘貼憑證用紙領款人欄
┌──┬─────────┬────────────┬────┬───┐
│編號│日            期  │  傳   票    號    碼   │印文（展│備註  │
│    │                  │ （支  票    號    碼） │育公司）│      │
│    │                  │                        │        │      │
├──┼─────────┼────────────┼────┼───┤
│ 一 │八十六年二月一日  │略                      │ 一枚   │調查站│
│    │                  │（○一二七六三）        │        │卷一二│
│    │                  │                        │        │七頁  │
├──┼─────────┼────────────┼────┼───┤
│    │八十六年二月四日  │○八四二                │        │同右卷│
│ 二 │                  │（○一二七七六）        │ 一枚   │第一二│
│    │                  │                        │        │○頁  │
├──┼─────────┼────────────┼────┼───┤
│    │八十六年三月十一日│略                      │        │本院卷│
│ 三 │                  │（○一三○三六）        │ 一枚   │      ││        │      │
│    │                  │                        │        │      │
├──┼─────────┼────────────┼────┼───┤
│    │                  │一二三五                │        │調查站│
│四  │八十六年四月十五日│（○一三二三五）        │一枚    │卷第一│
│    │                  │                        │        │四○頁│
│    │                  │                        │        │      │
├──┼─────────┼────────────┼────┼───┤
│    │                  │一二三六                │        │同右卷│
│五  │同            右  │（○一三二三六）        │一枚    │第一四│
│    │                  │                        │        │六頁  │
│    │                  │                        │        │      │
├──┼─────────┼────────────┼────┼───┤
│    │                  │一七二七                │        │同右卷│
│    │八十六年六月三十日│（○一三八五四）        │一枚    │第一五│
│六  │                  │                        │        │一頁  │
│    │                  │                        │        │      │
│    │                  │                        │        │      │
└──┴─────────┴────────────┴────┴───┘
附表一（以下均係：新竹縣五峰鄉公庫支票、存款戶名：新竹縣五峰鄉公所、用途：
        環保車維修費、受款人：展育公司）
┌─┬────┬────┬─────┬────────┐
│編│發票日期│票據號碼│票面金額  │備            註│
│號│        │        │（新台幣）│                │
├─┼────┼────┼─────┼────────┤
│  │八十六年│○一二七│九千四百五│背面展育公司印章│
│一│二月一日│六三（公│十元      │一枚（調查站卷第│
│  │        │訴人誤為│          │二九頁）        │
│  │        │○三七六│      │                │
│  │        │三）    │          │                │
├─┼────┼────┼─────┼────────┤
│  │八十六年│○一二七│六千二百元│同右（調查站卷第│
│二│二月四日│七六    │          │三十頁）        │
│  │        │        │          │                │
├─┼────┼────┼─────┼────────┤
│  │八十六年│○一三○│一萬三千元│同右（調查站卷第│
│三│三月十一│三六    │          │三十一頁）      │
│  │日      │        │          │                │
├─┼────┼────┼─────┼────────┤
│  │八十六年│○一三二│六千一百元│同右（調查站卷第│
│四│四月十五│三五    │          │三十二頁）      │
│  │日      │        │          │                │
├─┼────┼────┼─────┼────────┤
│  │八十六年│○一三二│一萬四千元│同右（調查局卷第│
│  │四月十五│三六    │          │三十三頁）      │
│五│日      │        │          │                │
│  │    │        │          │                │
├─┼────┼────┼─────┼────────┤
│  │八十六年│○一三八│四千五百八│同右（調查站卷第│
│  │六月三十│五四    │十元      │三十四頁）      │
│六│日      │        │          │                │
├─┴────┴────┴─────┴────────┤
│總計得款五萬三千三百三十元                          │
│                                                    │
└──────────────────────────┘


司法院資訊處製作；財團法人民間司法改革基金會備份。
